臺灣高等法院刑事判決　　　　　　　　　　　　　九十一年度上訴字第三五四號
　　上　訴　人　臺灣基隆地方法院檢察署檢察官
　　被　　　告　甲○○
右上訴人因被告偽造文書等案件，不服臺灣基隆地方法院九十一年度訴字第二二五號
，中華民國九十一年九月十二日第一審判決（起訴案號：臺灣基隆地方法院檢察署九
十年度偵字第四六八七號）提起上訴，本院判決如左：
    主  文
上訴駁回。
    理  由
一、公訴意旨略以：被告甲○○於民國（下同）九十年四月間向告訴人乙○○、丙○○等招攬互助會，約定由被告擔任會首，每人每會新台幣﹙下同﹚一萬元，採內
    標方式標會，會員連會首計十二人。詎被告竟意圖為自己不法所有，虛構會員陳
    阿如加入互助會，並於第一次開標時即九十年四月一日，在基隆市○○區○○街
    一○七巷七十六號標會處所，利用會員彼此不認識或未到場競標之機會，偽以陳
    阿如名義填載金額三千五百元之標單，參與投標行使並以最高標得標，使不知情
    之告訴人及其餘會員陷於錯誤，將會款交與被告，足生損害於告訴人等其餘活會
    會員。迨九十年六月一日，被告無故停標，告訴人始知受騙，因認被告涉犯刑法
    第二百十六條行使同法第二百十條、第二百二十條之偽造以文書論之私文書及同
    法第三百三十九條第一項之詐欺取財罪嫌云云。
二、按犯罪事實應依證據認定之，無證據不得推定其犯罪事實；不能證明被告犯罪者
    ，應諭知無罪之判決，刑事訴訟法第一百五十四條、第三百零一條分別定有明文
    。次按犯罪事實之認定，應憑證據，如未能發現相當證據，或證據不足以證明，
    自不能以推測或擬制之方法，以為裁判基礎（最高法院四十年臺上字第八十六號
    判例參照）。再認定不利於被告之事實，須依積極證據，茍積極證據不足為不利
    於被告事實之認定時，即應為有利於被告之認定，更不必有何有利之證據，有最
    高法院四十年臺上字第八十六號、三十年上字第八一六號判例可資參照。又認定
    犯罪事實所憑之證據，無論為直接證據或間接證據，其為訴訟上之證明，須於通
    常一般之人均不致於有所懷疑，而得確信其為真實之程度者，始得據之為有罪之
    認定，倘其證明尚未達到此一程度，而有合理性懷疑之存在時，即無從為有罪之
    確信，最高法院七十六年臺上字第四九八六號判例亦足資參照。再者，告訴人之
    告訴，係以使被告受刑事訴追為目的，是其陳述是否與事實相符，仍應調查其他
    證據以資審認，最高法院五十二年臺上字第一三○○號判例亦著有明文。
三、公訴人認被告涉有前揭犯行，無非係以右開事實，業據告訴人乙○○、丙○○指
    訴綦詳，並經證人即會員蔣簡寶蓮證述無異，復有互助會單一紙附卷可稽。再檢
    察官經指派轄區員警前往基隆市○○路二十四號「思蘭」按摩院查訪結果，亦查
    無「陳阿如」其人，有公務電話紀錄一紙在卷為憑云云，為其主要論據。
四、訊據被告堅詞否認有右揭犯行，辯稱：伊因積欠告訴人乙○○、丙○○及證人蔣
    簡寶蓮賭債，始擔任會首招攬本件互助會，以利清償，其中於九十年四月一日第
    一會標會時係會員陳阿如當場以金額三千五百元得標並取得會款，嗣因陳阿如不
    知去向，告訴人乙○○因一人參加四會，欲以賭債抵充會款，伊因互助會無法繼
    續運作，始於九十年六月一日將互助會停止，不意告訴人等心生不滿，竟指稱伊
    冒標等語。
五、經查：
(一)告訴人乙○○於檢察官偵查中固供稱：「我不認識陳阿如，但我卻認識林月桃，
    她也確實有跟會，但甲○○卻冒用她（林月桃）的名字去標會，跟我們詐騙會款
    ，事後我們有問林月桃，她說她沒有標會，也沒有拿到會款．．．。」云云（見
    偵字卷第四頁背面），然與告訴人丙○○於檢察官偵查中指稱：「第一會是會首
    自己寫的，寫說是陳阿如標的，第二會是林月桃標的，林月桃好像是標四千元。
    標會時，我們都有在場；除了我們二個外，陳罔市、柯素芳、蔣簡寶蓮、林月桃
    也都有在場．．．第一次開標的時候，得標單上寫的是陳阿如，被告說是陳阿如
    叫她來標的。」等語（見偵字卷第十三頁）不符，足見告訴人乙○○、丙○○之
    指訴，非無瑕疵可指，尚難採為斷罪資料。
(二)證人蔣簡寶蓮於檢察官偵查中證稱：「．．．第二會時，林月桃得標，我在現場
    也有看到林月桃。．．．我去的時候，他們已經標完了，不過林月桃還在，我繳
    完會錢就走人了」、「（第一次開標時，妳有在場）有的。那次甲○○寫一張標
    單下去，她寫三千五百元，但是沒有寫姓名，我問她是誰的，她說是陳阿如，她
    說那是她們茶室的朋友，我當場就給她會錢的。．．．」等語，證人陳阿如（本
    名係林余襌）於原審審理時證稱：「（妳有使用陳阿如的名字）是的，是我的化
    名。（去年九十年四月一日有否參加被告之會）有。（妳有否標到）有。（妳標
    多少）標三千五百元，我自己有下標單，但我事先離開，後來他們說我有標到。
    」等語，證人周家美於原審審理時證稱：「因林余禪之男友要介紹去乙○○之「
    思蘭」上班，後來因不適合沒有去上班，林余嬋用陳阿如的名字是跟被告之會用
    的，所以林余嬋與乙○○不熟，是她男朋友與乙○○有認識．．．。（林余禪係
    陳阿如否）是的。」等語，即告訴人乙○○於原審審理時亦不諱言稱：「（妳認
    識林余禪之男朋友否）認識」等語，足認被告並未冒用林月桃或陳阿如名義投標
    ，且該互助金第一會係陳阿如以金額三千五百元得標並取得會款各節，並非虛妄
    ，尚難認定告訴人乙○○、丙○○之指訴與事實相符。
(三)至檢察官指派轄區員警前往基隆市○○路二十四號「思蘭」按摩院查訪結果，固
    查無「陳阿如」其人，有公務電話紀錄一紙存卷可按，惟證人林余禪證稱：陳阿
    如係伊之化名等語，且衡情林余禪在按摩院工作，因工作性質特殊，乃故意隱飾
    真實姓名，亦與常情相符，自難以前開函文內容即遽為不利被告之認定。
(四)綜上所述，告訴人等之前開指訴，既乏確據證明與事實相符，且亦查無其他積極
    證據足資認定被告涉有上開犯行，自屬不能證明被告犯罪。
六、原審因予諭知被告無罪之判決，經核並無違誤，公訴人上訴意旨略以：（一）被
    告於九十一年三月二十九日檢察署訊問時供稱：「陳阿如」仍在基隆市○○路二
    十四號三樓「思蘭」按摩院上班，然經指派管區員警按址前往查訪結果，發現基
    隆市○○路二十四號三樓有兩戶，其中一戶是空戶，另一戶之戶長係告訴人乙○○，並無陳阿如其人等情，有基隆市警察局第一分局臨場檢查現場紀錄一份附卷
    ，且被告復未提供有關「陳阿如」之任何年籍資料以供查證，足見證人林余禪是
    否即為被告所述之「陳阿如」，已有疑慮。（二）被告自始堅稱「陳阿如」於標
    會時在場，並自行填載標單投標等語，且否認向證人蔣簡寶蓮收取當次之會款，
    而自稱化名「陳阿如」之林余禪到庭證稱：係自己下標單等語，惟查告訴人乙○○於原審供稱：「（林余禪標會時妳有否在場）我不認識她」，證人丙○○於原
    審證稱：「（林余禪標會時妳有否在場）我沒有見到」等語，足見被告所辯不實
    ，且證人林余禪斯時如確有在場下單標會，何以證人蔣簡寶蓮會詢問被告係替何
    人下單標會，又設若證人林余禪係要去告訴人乙○○處應徵工作，且標會之處所
    亦在告訴人乙○○住處，何以告訴人乙○○會對林余禪毫無所悉。再者，證人林
    余禪於九十一年八月五日於原審審理時證稱：沒有去告訴人乙○○處工作，只是
    想要應徵，因不適合沒有去上班等語，亦與被告所供有異，自足作為不利於被告
    之認定。（三）依證人林余禪提供之協議書所載，林余禪係於九十年四月五日標
    得會款後，返回南部，足見林余禪從未在告訴人乙○○工作，且人不在基隆，乃
    被告於九十一年三月二十九日檢察官訊問時竟供稱：有找過「陳阿如」，她在基
    隆市○○路二十四號三樓「思蘭」按摩院上班等語，與證人林余禪所述迴不相侔
    ，更見被告所辯屬虛。惟查：（一）被告於檢察官偵查中固供稱陳阿如在基隆市
    ○○路二十四號三樓「思蘭」按摩院上班，且經管區員警依址前往查訪結果，並
    無陳阿如其人，然「陳阿如」既係林余禪所使用之化名，是以警方依址前往查訪
    結果查無陳阿如，乃事所當然，自不足採為斷罪資料。（二）證人林余禪於原審
    證稱：「標三千五百元，我自己有下標單，但我因有事先離開，．．．」等語，
    與被告供稱陳阿如自己去標等語，並無何矛盾可言，且證人林余禪係「陳阿如」
    乙節，亦經證人周家美於原審證述明確。是雖告訴人乙○○於原審供稱：「我不
    認識她（林余禪）」，告訴人丙○○於原審供稱：「我沒有見到（林余禪）」等
    語，但既乏確據證明與事實相符，且告訴人乙○○如未認識林余禪，何以其於原
    審供稱：「（妳認識林余禪之男朋友否）認識」等語，足見告訴人乙○○之指訴
    不實，自不足作為不利被告之認定。（三）被告於九十一年三月二十九日檢察署
    訊問時供稱：有找過「陳阿如」，她在基隆市○○路二十四號三樓等語，但其並
    未表明已找到「陳阿如」，是其前開供詞與證人林余禪所提供之協議書上所載：
    林余禪於九十年四月五日標得會款後，返回南部等語，亦無齟齬之處，自不足以
    推定被告有公訴人所指之犯行。公訴人上訴意旨，執此指摘原判決不當，為無理
    由，應予駁回。
據上論斷，應依刑事訴訟法第三百六十八條，判決如主文。
本案經檢察官曾忠己到庭執行職務。
中      華      民      國    九十一    年     十一     月     二十     日
                              台灣高等法院刑事第六庭
                                  審判長法  官  陳  春  秋
                                        法  官  王  麗  莉
                      法  官  高  明  哲
右正本證明與原本無異。
如不服本判決應於收受送達後十日內向本院提出上訴書狀，其未敘述上訴之理由者並
得於提起上訴後十日內向本院補提理由書（均須按他造當事人之人數附繕本）。
                                        書記官  李  垂  福
中      華      民      國    九十一    年     十一     月    二十一    日
